福建金門地方法院交通法庭裁定　　　　　 96年度交聲字第4號
原處分機關　金門縣公路監理所
異　議　人
即受處分人　甲○○
上列異議人因違反道路交通管理處罰條例案件，對於金門縣公路
監理所於中華民國96年1月29日，以金監裁字第裁36-T00000000
號所為之裁決處分（原舉發案號：金門縣警察局中華民國95年12
月17日金警交字第T00000000號）不服，聲明異議，本院裁定如
下：
    主  文
原處分撤銷。
呂淑蟬不罰。
    理  由
一、按「汽車駕駛人之行為有下列情形之一，當場不能或不宜攔
    截製單舉發者，得逕行舉發：四、不服指揮稽查而逃逸，或
    聞消防車、救護車、警備車、工程救險車之警號不立即避讓
    。」道路交通管理處罰條例第7條之2第1項第4款定有明文。
    準此，交通勤務警察或依法執行交通稽查任務之人員發現汽
    車駕駛人涉有違規情事時，原則上必須當場攔截而製單舉發
    ，俾使汽車駕駛人得當場陳述意見，避免交通稽查人員有所
    誤判，而可即時獲得補救，惟考量特定道路違規行為，其發
    生通常係在瞬間，或有事實上不能當場攔截或依照比例原則
    不宜當場攔截製單舉發之情形，為達有效維護交通秩序及保
    障交通安全之行政目的，當須特別立法賦予交通稽查人員得
    於事後逕行製單舉發之權限，然此須有法律特別授權得以逕
    行舉發方式為之者為限，以免過度剝奪前述受舉發人當場陳
    述意見，並合理蒐集有利於己證據之權利。是除受處分人存
    有如上所述不服指揮稽查而逃逸等（另可參照前述同條項之
    其餘款項規定）情形外，原則上交通稽查人員應當場攔截交
    通違規者製單舉發，不得於事後始為逕行舉發，否則該舉發
    程序即屬不合法。
二、原處分機關金門縣公路監理所以異議人呂淑蟬所有之車號PZ
    H-210號重型機車，於民國95年12月17日11時26分許，在金
    門縣金沙鎮○○路因未戴安全帽經金門縣警察局金沙警察所
    交通值勤員警攔查，員警要求出示身分證後，因發現異議人
    駕駛執照所載地址與實際居住地址不同，故告知異議人應儘
    速向監理單位變更，詎異議人竟口出不善言語，並將證件收
    回迅速駛離，員警乃依據車籍資料及戶籍資料查詢後，對異
    議人之「不服從交通勤務警察稽查」行為逕行舉發。嗣異議
    人提出申訴，經原處分機關認為無理由，乃依道路交通管理
    處罰條例第60條第2項第1款，裁處新臺幣（下同）900元罰
    鍰。
三、聲明異議意旨略以：異議人於前揭時地固曾未戴安全帽騎乘
    機車，亦承認駕照上之地址未做變更，然絕無不服從指揮稽
    查之行為，經員警要求時伊即將證件拿出，沒有任何不服氣
    之處，是原處分機關之裁罰顯有錯誤，為此請求鈞院撤銷原
    處分等語。
四、經查，本件原舉發異議人不服從交通勤務警察稽查行為之舉
    發違反道路交通管理事件通知單，確係由員警逕行製單作成
    ，此由金門縣警察局95年12月17日金警交字第T00000000號
    之該舉發通知單上收受通知聯者簽章欄上，未有異議人簽章
    紀錄或拒絕簽名等記載即可明瞭。而證人即製單員警蔡榮洽
    到庭後雖具結證稱：異議人之前就有未戴安全帽經伊攔停之
    紀錄，且當時即察覺異議人駕照地址未做變更，後於舉發當
    日伊又發現異議人未戴安全帽駕車，製單時見異議人之駕照
    上資料仍未變更，遂要求異議人儘速處理，但異議人反罵伊
    瘋人步，伊請異議人出示身分證仍遭其拒絕，伊告知會將舉
    發單寄過去，異議人則於表示要申訴後即騎車離開等語（卷
    15、16頁）。然證人即當時在場之另一名員警劉子嘉卻結證
    稱：當時異議人係因未戴安全帽遭攔查，並當場就此違規事
    實部分開單請異議人簽收，於要求異議人出示證件之過程中
    ，異議人亦有配合出示身分證與駕照，確認其上資料後就把
    證件還給異議人了，因蔡榮洽發現異議人之駕照地址和身分
    證上所載不同，乃要求異議人更正，惟異議人未予理會並準
    備離開，蔡榮洽便叫異議人回來，當場糾正異議人，其二人
    遂因此發生言語上之糾紛，且當時伊與蔡榮洽只是跟異議人
    說要他快去變更地址等語（卷17頁）。就當時異議人是否曾
    拒絕出示證件乙事，兩證人所為證詞間已有如上歧異，且證
    人蔡榮洽所述之異議人拒絕出示身分證後，即欲騎車離去，
    向異議人表示要寄發舉發單，異議人仍未停車並表示要申訴
    此節，與證人劉子嘉所言：異議人要離開時蔡榮洽又把他叫
    回來，並糾正異議人叫她下次一定要改，且當時只有跟異議
    人講這件事，另異議人確實有出示身分證和駕照等語，又有
    明顯出入之處。則異議人當時究竟有無拒絕出示身分證，最
    後於異議人離去時是否曾經員警叫停，當時是否即已表示要
    對異議人就駕照地址未予變更之行為開單告發，異議人是否
    在員警告知要對其舉發後仍未予理會並逕行駛離等事實經過
    ，既均未能由證人所述中求得釐清，自無由遽予認定異議人
    最後駕車駛離之動作，即屬不服從稽查指揮而逃逸之行為。
    從而，本件既未能確定異議人存有逃逸之行為，縱異議人曾
    與證人蔡榮洽間有言語衝突，此得否評價為道路交通管理處
    罰條例第60條第2項第1款之不服從指揮或稽查行為仍有疑義
    ，揆諸首揭說明，對此仍非得以逕行製單方式而為舉發，員
    警所採程序顯非適法。原處分機關基此不合法之舉發裁罰異
    議人900元，即難認允當。異議人雖非執此聲明異議，但原
    處分既有上開可議之處，自應由本院將原處分撤銷，並由本
    院改為不罰之諭知。
五、據上論結，應依道路交通管理處罰條例第87條第2項、道路
    交通案件處理辦法第20條前段，裁定如主文。
中　　華　　民　　國　　96　　年　　 4　　月　　 4　　日
                  交通法庭  法  官  盧軍傑
上正本證明與原本無異。
如不服本裁定，應於裁定送達後5日內向本院提出抗告狀。
中　　華　　民　　國　　96　　年　　4 　　月　　11　　日
                            書記官  周怡青
